臺灣高等法院高雄分院民事判決　　　　 100年度勞上字第16號
上　訴　人　黃文彥
訴訟代理人　劉思龍律師
被上訴人　　台灣國際造船股份有限公司
法定代理人　譚泰平
訴訟代理人　尤中瑛律師
上列當事人間請求給付工資事件，上訴人對於中華民國100 年5
月2 日臺灣高雄地方法院99年度勞訴字第81號第一審判決提起上
訴，本院於100 年12月14日言詞辯論終結，判決如下：
    主  文
上訴駁回。
第二審訴訟費用由上訴人負擔。
    事 實 及 理 由
一、上訴人起訴主張：上訴人前於民國98年2 月間經被上訴人甄
    試錄取通過，並自同年4 月1 日起擔任總經理秘書一職（下
    稱系爭職務）。嗣於99年4 月18日竟遭被上訴人以勞動基準
    法（下稱勞基法）第11條第4 款「業務性質變更，有減少勞
    工之必要，又無適當工作可供安置時」之規定，違法終止勞
    動契約。惟前開條文所稱「業務性質變更」係指對於全部或
    一部之部門原有業務種類之變動外，尚涉及組織經營結構之
    調整，即舉凡業務項目、產品或技術之變更，組織民營化、
    法令適用、機關監督、經營決策、預算編列等情事方屬之，
    但被上訴人於上訴人前揭任職期間之營運狀況良好，且無業
    務性質變更之情形及減少勞工之必要，自不得憑此片面資遣
    上訴人。其次系爭職務雖為12職等，但依被上訴人所訂職位
    管理要點規定12職等尚包含一般非主管職之員工，要非僅以
    主管職為限。況上訴人學經歷俱豐，具備財務、金融、經營
    管理及法律等3 項碩士學位，足堪勝任其他部門等多項工作
    ，任職期間即98年度考績為甲等，表現堪稱良好，亦有意願
    於被上訴人公司繼續工作，且於99年2 、3 月間本已遷調前
    往被上訴人公司之企劃處任職，並非無適當工作可供安置，
    更從未與被上訴人合意終止勞動契約。再者，上訴人既為依
    勞基法及被上訴人公司人事規章程序所合格任用之正式員工
    ，兩造間亦未另行簽訂書面勞動契約，更未約定上訴人必須
    隨總經理李志城同進退或隨同離職，從而兩造間之勞動契約
    屬於不定期契約，須依勞基法相關規定始得終止。故被上訴
    人前開資遣之舉顯然違法。準此，上訴人於99年4 月18日遭
    被上訴人違法資遣前，平均每月薪資為新台幣（下同）9 萬
    2528元（含本薪8 萬2613元、全勤獎金2754元及勤勞加給72
    00元）。又被上訴人先前已明示拒絕上訴人提出勞務，且上
    訴人亦於同年月20日（按應係19日）向主管機關聲請進行調
    解而不成立，是依民法第487 條規定，上訴人自得請求被上
    訴人給付自違法資遣時起之次日即99年4 月19日起至101 年
    4 月18日止，期間2 年之工資及遲延利息。為此依兩造之勞
    動契約提起本件訴訟。聲明求為判決：(一)被上訴人應自99年
    4 月19日起至101 年4 月18日止，按月給付上訴人9 萬2528
    元，並依序自次月19日起至清償日止，按週年利率百分之五
    計算之利息。(二)願供擔保，請准宣告假執行。
二、被上訴人則以：經濟部先前於97年1 月22日指派訴外人李志
    城接任被上訴人公司總經理。因李志城表示須增設「機要秘
    書」一職以資協助綜理公文及核稿，被上訴人乃陳報經濟部
    核定同意於97年3 月增設系爭職務。是時經濟部亦函知該職
    務得隨時免職，或於總經理李志城離職時隨同離職。又系爭
    職務最初係由訴外人洪秋榮擔任，惟該員於同年12月間表示
    被上訴人即將改制民營而請調他職，被上訴人遂於97年12月
    18日民營化後，於98年2 月間辦理招募作業用以填補系爭職
    務，但因李志城為使上訴人得以擔任其機要秘書，遂指示甄
    試類別設定為「總經理秘書」，且報考學歷必須兼具法律系
    所及財經、企管相關系所碩士以上學位，顯係為上訴人量身
    訂作，且於甄試時亦僅有上訴人1人單獨前往應徵。但系爭
    職務於李志城99年2 月3 日卸任總經理後已無此需求，其後
    新任之總經理則表示無須秘書協助。被上訴人亦無從另覓其
    他適當職位可供上訴人轉任，故兩造遂合意終止勞動契約，
    並無上訴人所指片面違法終止勞動契約之情事。其次，縱認
    兩造並非合意終止勞動契約，但系爭職務既因新任總經理表
    示無此需求，且上訴人亦無法轉至其他單位任職，故被上訴
    人依勞基法第11條第4 款規定終止兩造間之勞動契約，亦無
    不當。此外，上訴人雖主張其平均薪資為9 萬2528元，但其
    中全勤獎金及勤勞加給二者性質上均非屬固定給付。而上訴
    人既未實際提供勞務，自不得請求此部分薪資等語，資為抗
    辯。並答辯聲明：(一)上訴人之訴駁回，(二)如受不利判決，請
    准予供擔保免為假執行。
三、本件原審對於上訴人之請求，判決：(一)上訴人之訴及假執行
    之聲請均駁回，(二)訴訟費用由上訴人負擔。上訴人聲明不服
    ，上訴及減縮聲明求為判決：(一)原判決關於駁回上訴人後開
    第二項請求部分廢棄。(二)被上訴人應自民國99年4 月19日起
    至101 年4 月18日止，按月給付上訴人9 萬1716元，並依序
    自次月19日起至清償日止，按年息百分之五計算之利息。(三)
    第一、二審訴訟費用由被上訴人負擔。被上訴人則答辯聲明
    ：(一)上訴駁回。(二)訴訟費用由上訴人負擔。
四、兩造不爭執之事項如下，並有被上訴人99年3 月19日船人字
    第052 號連絡單、99年3 月25日船人字第056 號連絡單、郵
    局存證信函、雙掛號回執、支票影本、被上訴人公司民營化
    團體協約（下稱系爭團體協約），被上訴人99年6 月21日船
    人字第0990001292號函附卷可稽，堪予採信：
  (一)被上訴人公司前自97年2 月12日起至99年2 月5 日止，係由
    李志城擔任總經理。被上訴人則於97年2 月27日以業務須要
    為由，以船人字第0970000828號函報請經濟部核備，依該部
    所屬事業機構人事管理準則實施要點第17條規定，自97年3
    月13日進用洪秋榮為機要人員，置於總經理室。並於函文中
    記載該員依前揭規定，須與總經理李志城同進退。嗣由經濟
    部以97年3 月7 日經人字第09703504570 號函覆同意備查，
    且載明洪秋榮得隨時免職或於李志城離職時隨同離職，並報
    部備查。
  (二)系爭職務最初係由洪秋榮擔任，嗣該員於97年12月間請調轉
    任他職後，期間曾由訴外人成定庚暫代系爭職務，嗣被上訴
    人公司於97年12月18日民營化後，再於98年2 月間辦理秘書
    徵試，依甄試簡章記載類別為「總經理秘書」，錄取名額1
    名，學歷須為雙碩士學位以上（包括法律系所及財經、企管
    相關系所碩士以上學位）。其後，上訴人經口試通過錄取，
    並自98年4 月1 日起擔任系爭職務。
  (三)李志城卸任被上訴人公司總經理一職後，被上訴人即以連絡
    單記載因上訴人工作之階段性已告結束，且依上訴人之學經
    歷及專業，經調查相關部門均無適當工作可供調任為由，乃
    依勞基法第11條第4 款規定，自99年4 月18日起終止兩造間
    之勞動契約，並通知上訴人辦理休假及離職手續。並依上訴
    人之職等發給資遣費9 萬9894元支票予上訴人收受。
  (四)上訴人於離職前6 個月所領取薪資項目包括實領薪給、全勤
    獎金及勤勞加給。數額如卷附被上訴人資遣人員各項給與計
    算表內容所示。上訴人離職前6 個月，每月實領薪資最低為
    9 萬1716元，資遣費金額為9 萬9894元，並以同金額支票交
    付上訴人。惟上訴人並未兌現，且已於100 年3 月18日退還
    被上訴人收受在案。
  (五)兩造曾於99年5 月5 日經高雄市政府勞工局進行勞資爭議調
    解而不成立。
五、兩造爭執之事項為：(一)兩造是否係合意終止勞動契約？如兩
    造間並非合意終止勞動契約，則被上訴人主張逕依勞基法第
    11條第4 款規定，單方面終止勞動契約，是否合法？(二)系爭
    職務是否屬於機要性質，且必須隨同原總經理李志城同進退
    ？又上訴人於擔任系爭職務前是否知悉上情？(三)上訴人於99
    年4 月19日向高雄市政府勞工局申請勞資爭議調解。主張被
    上訴人應依系爭團體協約第87條第2 款之約定，加發12個月
    薪給，是否即為上訴人已依勞基法第14條規定，向被上訴人
    為終止勞動契約之意思表示？(四)倘兩造間勞動契約並未合法
    終止，則上訴人得請求被上訴人給付薪資數額為何？
六、兩造是否係合意終止勞動契約？如兩造並非合意終止勞動契
    約，則被上訴人主張逕依勞基法第11條第4 項規定，單方面
    終止該勞動契約，是否合法？
  (一)按當事人互相表示意思一致者，無論其為明示或默示，契約
    即為成立。民法第153 條第1 項定有明文。經查法無明文禁
    止勞雇雙方以資遣方式合意終止勞動契約，雇主初雖基於其
    一方終止權之發動，片面表示終止勞動契約資遣勞方，但嗣
    後倘經雙方溝通、協調結果，達成共識，就該終止勞動契約
    之方式，意思表示趨於一致，即難謂非合意終止勞動契約（
    最高法院95年台上字第889 號判決要旨參照）。
  (二)上訴人雖主張其並未與被上訴人合意終止勞動契約云云。惟
    依證人即被上訴人公司管理處經理陳奇於原審到庭證稱：伊
    於99年農曆春節過後，曾向上訴人告知新任總經理無須秘書
    協助處理公文。上訴人雖表示願意前往其他單位工作，但經
    伊接洽協調後，各單位主管均以連絡單正式確認並無適當職
    務，伊遂再次向上訴人告知前開情況，並請上訴人於3 月底
    （即99年3 月底）後離職。上訴人亦表示可以理解且不會讓
    伊為難，故被上訴人最初於3 月19日發給上訴人連絡單，通
    知於3 月31日終止勞動契約，上訴人有簽收，並於同年月22
    日遞出請假卡，將剩餘補休及休假都請完，因上訴人的假單
    填至4 月13日，並向承辦人員表示預告終止勞動契約之期間
    為1 個月，被上訴人認為沒有必要爭執這點，故於3 月25日
    再次寄送連絡單予上訴人，通知將勞動契約終止日期更正為
    4 月18日等語，並有被上訴人公司99年3 月19日船人字第
    052 號、99年3 月25日船人字第056 號連絡單各1 份在卷可
    稽（見原審卷第124 頁、第125 頁、第15頁、第16頁）。又
    依上訴人99年請假申請卡（背面）之記載，上訴人確於99年
    3 月22日一次請完特別休假，補休假共13天又4 小時（見原
    審卷第147 頁）。且上訴人就被上訴人抗辯被上訴人給付上
    訴人資遣費及預告工資之支票，已於99年5 月10日以雙掛號
    寄達上訴人，上訴人嗣於其99年12月1 日提起本件訴訟後之
    100 年3 月21日始將前揭面額9 萬9894元之支票寄還被上訴
    人等事實，未予爭執，且有信函封面及支票影本在卷足憑（
    見本院卷第73頁、第70頁、第74頁）。參以上訴人於99年4
    月19日申請高雄市政府勞資爭議調解時，於其請求調解事項
    係載明：「本人主張本人為該公司（即被上訴人公司）之正
    式員工及台灣國際造船股份有限公司產業工會（下稱系爭工
    會）之正式會員，該公司之單方終止勞動契約，應依據該公
    司與產業工會簽訂之團體協約第87條第2 款內容辦理，否則
    該公司將違反團體協約，而該公司單方終止勞動契約之意思
    表示則有疑義及違法之嫌」等語（見原審卷第148 頁）。是
    上訴人既於被上訴人一方通知上訴人兩造間之勞動契約將於
    99年4 月18日終止後之同年月19日申請高雄市政府勞工局調
    解勞資爭議時，請求被上訴人應依系爭團體協約第87條第2
    款（即按被上訴人公司移轉民營當時之薪給標準加發12個月
    薪給，而辦理優惠資遣。見原審卷第149 頁）之約定辦理。
    則上訴人顯係同意兩造間業已終止勞動契約，進而主張被上
    訴人應予加發12個月薪給之優惠資遣。足徵上訴人於99年2
    月間，李志城卸任被上訴人公司總經理一職後，業經被上訴
    人基於其一方終止權之發動，片面表示終止勞動契約資遣上
    訴人之要約，嗣經雙方溝通，協調結果，上訴人既未為反對
    之意思表示，甚而向被上訴人表示應符合勞基法所定終止勞
    動契約預告期間之規定，並於該預告期間內行使個人全部休
    假及補假之權利，且於99年4 月19日以申請勞資爭議調解程
    序，請求被上訴人依系爭團體協約第87條第2 款規定，應予
    加發12個月薪給而優惠資遣；又於99年5 月10日收受被上訴
    人給付之資遣費及預告工資之支票（按上訴人雖未提示該支
    票，並於本件訴訟中之100 年3 月21日將該支票寄還被上訴
    人，然此乃無礙於上訴人已於99年5 月10日實行其因勞動契
    約所得權利之行為），堪認上訴人依其行為已有承諾之事實
    。是以兩造間之勞動契約即因合意資遣而終止，從而上訴人
    前揭主張，應無足採。被上訴人抗稱兩造係於99年4 月18日
    合意終止勞動契約，即屬有據，應可採信。
七、又兩造間之勞動契約已於99年4 月18日合意終止，業如前述
    ，是系爭職務是否屬於機要性質，且必須隨同原總經理李志
    城同進退？又上訴人於擔任系爭職務前，是否知悉上情？及
    上訴人於99年4 月19日向高雄市政府勞工局申請勞資爭議調
    解，主張被上訴人應依團體協約第87條第2 款之約定，加發
    12個月薪給，是否即為上訴人已依勞基法第14條規定，向被
    上訴人為終止勞動契約之意思表示等情，即無再予審究之必
    要，附此明。
八、綜上所述，兩造間之勞動契約已於99年4 月18日合意終止，
    上訴人主張依兩造間之勞動契約，請求被上訴人應自99年4
    月19日起至101 年4 月18日止，按月給付上訴人9 萬1716元
    ，並依序自次月19日起至清償日止，按週年利率5/100 計算
    之利息，即屬無理由，不應准許。原審就此部分為上訴人敗
    訴之判決，並以其訴既經駁回，其此部分假執行之聲請即失
    所附麗，而併予駁回，經核尚無不合。上訴論旨指摘原判決
    此部分不當，求予廢棄改判，為無理由，應予駁回。
九、本件事證已臻明確，兩造其餘攻擊防禦方法，核與判決之結
    果無影響，爰不一一論述。
十、據上論結，本件上訴為無理由，依民事訴訟法第449 條第1
    項、第78條，判決如主文。
中    華    民    國  100     年    12    月    28    日
                            勞工法庭
                                審判長法官  張國彬
                                法      官  甯  馨
                                法      官  吳登輝
以上正本證明與原本無異。
如對本判決上訴，須於判決送達後20日內向本院提出上訴狀，其
未表明上訴理由者，應於上訴後20日內向本院提出上訴理由書（
均須按他造當事人之人數附繕本）。上訴時應提出委任律師或具
有律師資格之人之委任狀，並依附註條文規定辦理。如委任律師
提起上訴者，應一併繳納上訴審裁判費。
中    華    民    國  100     年    12    月    29    日
                                  書  記  官  廖素珍
附註：
民事訴訟法第466條之1 ：
對於第二審判決上訴，上訴人應委任律師為訴訟代理人，但上訴
人或其法定代理人具有律師資格者，不在此限。
上訴人之配偶、三親等內之血親、二親等內之姻親，或上訴人為
法人、中央或地方機關時，其所屬專任人員具有律師資格並經法
院認適當者，亦得為第三審訴訟代理人。
第1 項但書及第2 項情形，應於提起上訴或委任時釋明之。